ACORDAO-COMPLETO-2557178

ACÓRDÃO 2232/2023 ATA 7/2023 - SEGUNDA CÂMARA

VISTOS, relatados e discutidos estes autos de processo de aposentadoria de ex-servidores do Departamento de Polícia Federal,
ACORDAM os Ministros do Tribunal de Contas da União, reunidos em Sessão da Segunda Câmara, diante das razões expostas pelo relator e com fundamento nos artigos 1º, inciso V; e 39, inciso II, da Lei 8.443/92, c/c os artigos 1º, inciso VIII; 143, inciso II; e 259, inciso II, do Regimento Interno, em:
9.1. considerar legais os atos de aposentadoria de Getúlio Jorge de Vargas, Getúlio Wesley Koop e Gleibe de Andrade Farias, concedendo-lhes registro;
9.2. sobrestar a análise dos atos de aposentadoria de Jorge Salaberry Vianna e de Nadiajara de Fátima Bonesso Fruet Ottaviani até a apreciação de mérito da ADI 5.039/RO e do RE 1.162.672/SP, ambos em análise pelo Supremo Tribunal Federal, conforme procedimento fixado pelo Acórdão 1411/2021-TCU-Plenário (rel. Min. Benjamin Zymler) ; e
9.3. dar ciência desta deliberação aos interessados e ao Departamento de Polícia Federal.

Análise de ato de concessão de aposentadoria.

Segunda Câmara

Departamento de Polícia Federal.

3. Interessados: Getúlio Jorge de Vargas (XXX.118.600-XX); Getúlio Wesley Koop (XXX.485.840-XX); Gleibe de Andrade Farias (XXX.303.674-XX); Jorge Sallaberry Vianna (XXX.140.901-XX); Nadiajara de Fátima Bonesso Fruet Ottaviani (XXX.396.200-XX).

13.1. Ministros presentes: Vital do Rêgo (Presidente), Augusto Nardes (Relator), Aroldo Cedraz e Antonio Anastasia.
13.2. Ministro-Substituto presente: Marcos Bemquerer Costa.

AUGUSTO NARDES

Transcrevo como parte integrante deste relatório, a instrução elaborada no âmbito da então Secretaria de Fiscalização de Integridade de Atos e Pagamentos de Pessoal e de Benefícios Sociais (Sefip) , e cujo encaminhamento teve a anuência do dirigente daquela unidade técnica (peças 9 e 10) :
	"INTRODUÇÃO
	Trata-se de atos de aposentadoria, submetidos, para fins de registro, à apreciação do Tribunal de Contas da União (TCU) , de acordo com o art. 71, inciso III, da Constituição Federal.  Os atos foram cadastrados e disponibilizados ao TCU por intermédio do Sistema e-Pessoal, na forma do art. 2º e 4º da Instrução Normativa TCU 78/2018.
	2. Os atos desse processo pertencem às seguintes unidades:
	2.1. Unidade emissora: Departamento de Polícia Federal.
	2.2. Unidade cadastradora:  Departamento de Polícia Federal.
	2.3. Subunidade cadastradora: COORDENAÇÃO DE RECURSOS HUMANOS.
	EXAME TÉCNICO
	Procedimentos aplicados
	3. Os procedimentos para exame, apreciação e registro de atos de pessoal encontram-se estabelecidos na Instrução Normativa TCU 78/2018 e na Resolução TCU 206/2007. Essas normas dispõem que os atos de pessoal disponibilizados por meio do e-Pessoal devem ser submetidos previamente a críticas automatizadas, com base em parâmetros predefinidos.
	4. As críticas das informações cadastradas na etapa de coleta do ato foram elaboradas e validadas levando-se em conta as peculiaridades de cada ato. Os itens verificados nessa etapa são inerentes a dados cadastrais, fundamentos legais, mapa de tempo, ficha financeira, assim como eventuais ocorrências de acumulação. Trata-se de verificações abrangentes, minuciosas e precisas e sem a necessidade de ação humana e, portanto, menos suscetível a falhas. As críticas aplicadas estão discriminadas no sistema, no Menu e-Pessoal, opção 'Crítica', que podem ser acessadas mediante concessão de perfil específico a servidores do TCU responsáveis pela análise.
	5. Além das críticas automatizadas, há verificação humana adicional no caso de haver alertas do sistema ou informações não formatadas, como esclarecimentos do gestor ou do controle interno.  
	6. As críticas também consideram os registros do Sistema Integrado de Administração de Recursos Humanos (Siape) . O Siape disponibiliza informações atualizadas sobre as parcelas que integram os proventos, diferentemente, portanto, do e-Pessoal, que informa as parcelas no momento do registro do ato. 
	7. Essa confrontação com o Siape fornece uma visão atual e verdadeira da situação, o que permite descaracterizar irregularidades e inconsistências que, embora constantes do e-Pessoal, já foram corrigidas.
	8. As verificações detectadas nos atos encontram-se discriminadas na aba de pendências de cada ato no sistema e-Pessoal, bem como nos espelhos dos atos contemplados por esta instrução.
Exame das Constatações
	9. Ato: 138871/2019 - Inicial - Interessado (a) : JORGE SALLABERRY VIANNA 
	9.1. Parecer do Controle Interno: considerar o ato Legal.
	9.2. Por intermédio de análises realizadas por esta Unidade Técnica no presente ato, não se constatou irregularidade que obste a chancela pela legalidade.
	9.3. Encaminhamento do ato: 
	9.3.1. Considerar LEGAL e conceder registro do ato de JORGE SALLABERRY VIANNA.  
	10. Ato: 80092/2020 - Alteração - Interessado (a) : GETULIO WESLEY KOOP 
	10.1. Parecer do Controle Interno: considerar o ato Legal.
	10.2. Por intermédio de análises realizadas por esta Unidade Técnica no presente ato, não se constatou irregularidade que obste a chancela pela legalidade.
	10.3. Encaminhamento do ato: 
	10.3.1. Considerar LEGAL e conceder registro do ato de GETULIO WESLEY KOOP.  
	11. Ato: 7467/2021 - Inicial - Interessado (a) : GETULIO JORGE DE VARGAS 
	11.1. Parecer do Controle Interno: considerar o ato Legal.
	11.2. Por intermédio de análises realizadas por esta Unidade Técnica no presente ato, não se constatou irregularidade que obste a chancela pela legalidade.
	11.3. Encaminhamento do ato: 
	11.3.1. Considerar LEGAL e conceder registro do ato de GETULIO JORGE DE VARGAS.  
	12. Ato: 12519/2021 - Inicial - Interessado (a) : NADIAJARA DE FATIMA BONESSO FRUET OTTAVIANI 
	12.1. Parecer do Controle Interno: considerar o ato Legal.
	12.2. Por intermédio de análises realizadas por esta Unidade Técnica no presente ato, não se constatou irregularidade que obste a chancela pela legalidade.
	12.3. Encaminhamento do ato: 
	12.3.1. Considerar LEGAL e conceder registro do ato de NADIAJARA DE FATIMA BONESSO FRUET OTTAVIANI.  
	13. Ato: 52857/2021 - Inicial - Interessado (a) : GLEIBE DE ANDRADE FARIAS 
	13.1. Parecer do Controle Interno: considerar o ato Legal.
	13.2. Por intermédio de análises realizadas por esta Unidade Técnica no presente ato, não se constatou irregularidade que obste a chancela pela legalidade.
	13.3. Encaminhamento do ato: 
	13.3.1. Considerar LEGAL e conceder registro do ato de GLEIBE DE ANDRADE FARIAS.  
	CONCLUSÃO
	14. A abrangência e a profundidade das verificações levadas a efeito fundamentam convicção de que os atos 80092/2020, 12519/2021, 52857/2021, 7467/2021 e 138871/2019 podem ser apreciados pela legalidade, em razão de não terem sido encontradas irregularidades nos atos, de acordo com o item Exame das Constatações desta instrução.
	PROPOSTA DE ENCAMINHAMENTO
	15. Ante o exposto, com fundamento no art. 71, inciso III, da Constituição Federal, no art. 1º, inciso V, e art. 39, incisos I e II, da Lei 8.443/1992, no art. 260 do Regimento Interno do Tribunal de Contas da União, propõe-se: 
	15.1. Considerar LEGAIS e conceder o registro dos atos de Aposentadoria 80092/2020 - Alteração, 12519/2021 - Inicial, 52857/2021 - Inicial, 7467/2021 - Inicial e 138871/2019 - Inicial de GETULIO WESLEY KOOP, NADIAJARA DE FATIMA BONESSO FRUET OTTAVIANI, GLEIBE DE ANDRADE FARIAS, GETULIO JORGE DE VARGAS e JORGE SALLABERRY VIANNA, respectivamente, do quadro de pessoal do órgão/entidade Departamento de Polícia Federal."
2.	A representante do Ministério Público junto ao TCU (MPTCU) , Procuradora-Geral Cristina Machado da Costa e Silva, discordou parcialmente do encaminhamento proposta pela Sefip, conforme parecer de peça 12, transcrito a seguir:
	"Versam os autos sobre processo consolidado com atos de aposentadoria expedidos pelo Departamento de Polícia Federal.
	2. A Secretaria de Fiscalização de Integridade de Atos e Pagamentos de Pessoal e de Benefícios Sociais - Sefip - opina pela legalidade e registro das concessões, por meio dos pareceres uniformes de peças n.ºs 9 e 10.
	3. Os inativos Jorge Salaberry Vianna e Nadiajara de Fatima Bonesso Fruet Ottaviani pertencem à carreira policial e se aposentaram voluntariamente com fundamento na Lei Complementar n.º 51/1985, com proventos integrais e paridade com os servidores da ativa (formulários de peças n.ºs 3 e 6, respectivamente) .
	4. O Supremo Tribunal Federal, por meio do julgamento da Ação Direta de Inconstitucionalidade - ADIn - n.º 5.039/RO, impugnou lei estadual que conferiu paridade a aposentadoria especial de policial sem previsão expressa nas Emendas Constitucionais n.ºs 41/2003 e 47/2005, o que, em tese, também atingiria a Lei Complementar n.º 51/1985. Reproduzimos a ementa do referido julgado:
'DIREITO CONSTITUCIONAL E PREVIDENCIÁRIO. AÇÃO DIRETA DE INCONSTITUCIONALIDADE. LEI COMPLEMENTAR ESTADUAL QUE REGULAMENTA A APOSENTADORIA ESPECIAL DOS POLICIAIS CIVIS. VIOLAÇÃO AOS ARTIGOS 24, XII; 40, §§ 1º, I, 2º, 4º, II, E 8º, DA CONSTITUIÇÃO FEDERAL. 
1. Os Estados e os Municípios podem, no exercício da competência legislativa conferida pela Constituição Federal, elaborar leis que regulamentem a aposentadoria dos seus servidores, desde que não desbordem do conteúdo do art. 40, da CRFB e, especificamente no tocante aos policiais civis, atentem à Lei Complementar 51/85, norma geral editada pela União e recepcionada pela Constituição Federal, conforme precedentes do STF. 
2. O STF tem firme entendimento no sentido de que os policiais civis não possuem o mesmo regime jurídico, inclusive no que toca às aposentadorias, daquele a que pertencem os militares, vinculando-se ao regime próprio de previdência social dos servidores públicos do ente federativo ao qual pertencem. 
3. O STF possui jurisprudência sedimentada no sentido de que a impugnação genérica e abstrata de uma norma impede o conhecimento da ação direta de inconstitucionalidade, pois o princípio da causa de pedir aberta não dispensa o ônus de fundamentação mínima sobre a contrariedade a determinadas regras ou princípios constitucionais, razão pela qual não se conhece da presente ação quanto ao § 3º do art. 91-A da Lei Complementar 432/2008. 
4. O § 12 do art. 45 e os §§ 1º, 5º e 6º do art. 91-A, da Lei Complementar do Estado de Rondônia 432/2008, na redação dada pela Lei Complementar 672/2012, ao reconhecerem aos policiais civis o direito à aposentadoria com paridade e integralidade, sem observar regras de transição quanto à data de ingresso no serviço público, nos termos das Emendas Constitucionais 41/2003 e 47/2005, violam os §§ 3º e 8º do artigo 40 da Constituição Federal. 
5. A remuneração do cargo efetivo no qual se der a aposentadoria é o limite para a fixação do valor dos proventos, nos termos do que dispõe o § 2º do art. 40 da Constituição Federal. Assim, o § 4º do art. 91-A da Lei Complementar 432/2008, ao estabelecer, por analogia às polícias militares, aposentadorias aos policiais civis em valor correspondente à remuneração ou subsídio integral da classe imediatamente superior ou à remuneração normal acrescida de 20% (vinte por cento) , é incompatível com o Texto Constitucional. 
6. Ação direta de inconstitucionalidade conhecida em parte e, na parte conhecida, provida.' (ADI 5039, Relator (a) : EDSON FACHIN, Tribunal Pleno, julgado em 11/11/2020, PROCESSO ELETRÔNICO DJe-035 DIVULG 24-02-2021 PUBLIC 25-02-2021) .
	5. A mesma questão será apreciada pela Corte Constitucional nos autos do Recurso Extraordinário n.º 1.162.672/SP, o qual também aguarda julgamento.
	6. Ante o que foi deliberado pelo Supremo Tribunal Federal, o Plenário do Tribunal de Contas da União, por intermédio do Acórdão n.º 1.411/2021, decidiu:
'9.1. sobrestar a apreciação do presente processo, até que o Supremo Tribunal Federal conclua os julgamentos da ADI 5.039/RO e do RE 1.162.672/SP, determinando-se à Sefip que acompanhe o andamento de ambos os processos;
9.2. determinar à Sefip que sobreste a análise de todos os atos de aposentadoria emitidos em favor de integrantes da carreira policial e que se encontram submetidos à apreciação deste Tribunal, assim como as pensões deles decorrentes, até que haja o desfecho definitivo do presente processo;
9.3. diante da manutenção do quadro decisório no âmbito do Supremo Tribunal Federal, autorizar o relator do presente processo, de ofício ou a pedido de qualquer Ministro, a dar prosseguimento ao feito, haja vista que, à luz do entendimento recentemente adotado nos autos do RE 636.553, o sobrestamento do processo de forma indefinida poderá ensejar o registro tácito dos atos de concessão encaminhados a este Tribunal, assim como a impossibilidade de se lhes promover a revisão de ofício; e
9.4. encaminhar cópia do inteiro teor da presente deliberação ao relator do RE 1.162.672/SP, Ministro Dias Toffoli, ao órgão jurisdicionado, ao Ministério da Justiça e Segurança Pública, à Secretaria Especial de Previdência e Trabalho do Ministério da Economia e à Advocacia-Geral da União'.
	7. Entendemos que os atos de peças n.ºs 3 e 6 deverão ter a apreciação sobrestada até o julgamento definitivo da ADI 5.039/RO e do RE 1.162.672/SP, ambos a cargo do Supremo Tribunal Federal.
	8. O inativo Getúlio Jorge de Vargas (peça n.º 5) , a despeito de haver se aposentado com fundamento na Lei Complementar n.º 51/1985, atenderia a todos os requisitos para inativação com base em outras regras de paridade, como o artigo 6.º da Emenda Constitucional n.º 41/2003 ou o artigo 3.º da Emenda Constitucional n.º 47/2005. Por tal razão, deixaremos de propor o sobrestamento do ato em questão e opinamos pela legalidade e registro da concessão.
	9. Em relação aos demais atos, por tratarem de ex-servidores não abrangidos pela Lei Complementar n.º 51/1985 e por não havermos identificado nenhuma irregularidade, acompanhamos a proposta de legalidade e registro das concessões.
	10. Por todo o exposto, com as vênias de estilo por discordar parcialmente da proposta trazida pela Sefip às peças n.ºs 9 e 10, esta representante do Ministério Público de Contas propõe ao Tribunal:
	10.1. que determine o sobrestamento da apreciação dos atos de aposentadoria de Jorge Salaberry Vianna e de Nadiajara de Fátima Bonesso Fruet Ottaviani (peças n.ºs 3 e 6, respectivamente) até a apreciação de mérito da ADI 5.039/RO e do RE 1.162.672/SP, ambos em análise pelo Supremo Tribunal Federal, conforme procedimento fixado pelo Acórdão 1411/2021-TCU-Plenário;
	10.2. a legalidade e registro das demais concessões constantes dos presentes autos."
	
	É o Relatório.

não há.

Procuradora-Geral Cristina Machado da Costa e Silva.

PESSOAL. APOSENTADORIA. CARREIRA POLICIAL FEDERAL. SOBRESTAMENTO DA ANÁLISE DE DOIS ATOS DE APOSENTADORIA. LEGALIDADE DOS DEMAIS ATOS. CONCESSÃO DE REGISTRO. DETERMINAÇÕES.

APOSENTADORIA (APOS)

Unidade de Auditoria Especializada em Pessoal (AudPessoal).

Trata-se de atos de concessão de aposentadorias de ex-servidores do Departamento de Polícia Federal.
2.	A então Secretaria de Fiscalização de Integridade de Atos e Pagamentos de Pessoal e de Benefícios Sociais (Sefip) concluiu pela legalidade dos atos. O Ministério Público junto a este Tribunal (MPTCU) , no entanto, propôs o sobrestamento da análise dos atos de Jorge Salaberry Vianna e de Nadiajara de Fátima Bonesso Fruet Ottaviani.
3.	Com as devidas escusas à unidade técnica, manifesto minha concordância com o encaminhamento proposto pelo MPTCU e adoto seus fundamentos como razões de decidir.
4.	De fato, o Plenário do Tribunal, por meio do Acórdão 1.411/202, determinou o sobrestamento da análise de todos os atos de aposentadorias e pensões de integrantes da carreira policial até que o Supremo Tribunal Federal conclua os julgamentos da ADI 5.039/RO, que impugnou lei estadual que conferiu paridade a aposentadoria especial de policial sem previsão expressa nas Emendas Constitucionais n.ºs 41/2003 e 47/2005, o que, em tese, também atingiria a Lei Complementar n.º 51/1985.
5.	Assim, considerando que Jorge Salaberry Vianna e de Nadiajara de Fátima Bonesso Fruet Ottaviani são ex-integrantes da carreira policial e se aposentaram voluntariamente com fundamento na LC 51/1985, seus atos devem ser sobrestados.
6.	Por fim, considero legais os atos dos demais interessados, tendo em visto a ausência de irregularidades.
	Ante o exposto, VOTO pela adoção da minuta de acórdão que submeto à apreciação.
	
TCU, Sala das Sessões, em 28 de março de 2023.
Ministro JOÃO AUGUSTO RIBEIRO NARDES 
Relator